【裁判字號】    92,上易,402
【裁判日期】    920530
【裁判案由】    誹謗
【裁判全文】
臺灣高等法院臺中分院刑事判決          民國九十二年度上易字第四０二號
    上  訴  人
    即  自訴人  甲○○
    代  理  人  陳慶祥律師
    被      告  乙○○
    選任辯護人  周志峰律師
右上訴人因被告誹謗案件，不服臺灣臺中地方法院中華民國九十二年一月二十一日第
一審判決（民國九十一年度自字第七九四號），提起上訴，本院判決如左：
    主      文
上訴駁回。
    理      由
一、上訴人即自訴人於原審法院自訴意旨略以：被告乙○○原任職於天心工業股份有
    限公司（以下簡稱天心公司），於民國（下同）九十一年七月一日未辦理離職及
    交接手續，便無故離職，詎其離開天心公司後，竟基於誹謗天心公司總經理即自
    訴人甲○○之故意，於同年月六日，傳真以「感謝狀」為名之文件予天心公司之
    協力廠商及同業，該感謝狀中，指摘自訴人對被告「疑神疑鬼」、「懷疑」、「
    污衊」、「抹黑」、「胡言亂語」、給被告冠上「總裁」頭銜等不實事項，復於
    同年月二十五日，傳真以「敬各位協力廠商」為名之文件予天心公司之協力廠商
    及同業，該傳真文中指摘自訴人用粗話辱罵被告之不實事項，又自訴人基於公司
    業務需要曾於同年六月十一日，以書面知會被告關於天心公司經營之事項，自訴
    人在該書面中開頭寫著「兩年前，我（自訴人）便ＰＵＳＨ你（被告）將齒輪往
    外挪」一句，係屬天心之營業機密，被告依其與天心公司訂立之勞動契約第九條
    之規定，不得將該機密洩漏，被告竟不遵守約定，而在該書面上加註「這是一個
    當總經理的人格寫出來的笑話」、「有把您污錢嗎？」、「請問您什麼時候賠了
    ？少賺等於賠錢？」、「錢您賺，模具費乙○○付？全世界只有天心江總說的出
    口？太囂張了，傳出去能聽嗎？」等足以毀損自訴人名譽之文字後，將之作為前
    揭「敬各位協力廠商」文件之附件一併傳真出去。因認被告涉犯刑法第三百十條
    第二項之加重誹謗罪嫌云云（另自訴被告涉犯洩漏工商秘密罪部分，業經原審法
    院判決不受理已確定在卷。）
二、按被告行為不罰者，應諭知無罪之判決，又因自衛、自辯或保護合法利益而以善
    意發表言論者，不罰，刑事訴訟法第三百零一條第一項、刑法第三百十一條第一
    款分別定有明文。訊據被告乙○○，固坦承於右、揭時地傳真前揭之文件予天心
    公司之協力廠商，惟矢口否認有傳真給天心公司之同業，辯稱：伊原在天心公司
    任職經理，在職期間，自訴人即常當眾以三字經辱罵伊，令伊難堪，且對伊多所
    懷疑，曾向天心公司之協力廠商質問伊有無索取回扣、參與投資等事，嗣因伊代
    理天心公司向凰吉公司洽開模具事宜，自訴人不滿意，竟要伊自行負擔該開模費
    用，伊甚覺不可思議，憤而離職，未料伊離職後，自訴人卻指摘伊係擅自離職，
    並帶走天心公司之機密資料，甚至致函協力廠商傳述伊工作不力，專斷獨行，伊
    為向協力廠商說明離職原因，避免彼等被自訴人片面之詞給誤導、矇蔽，造成彼
    等對伊人格、能力之誤解，方為該些傳真行為，伊目的只是在澄清，並無誹謗自
    訴人之意思云云。
三、經查，自訴人稱：「因為被告在凰吉開模具，那家公司品質不好讓我賠了好幾
    百萬元，所以我以書面通知被告〈凰吉貨款我不付，你自己處理，我賠可算百萬
    ，叫你處理，不過份吧〉‧‧‧，我曾經直接問被告我在外風聞你拿回扣那些話
    ，被告說沒有，我純粹是為了他好‧‧‧，被告有寫離職書，但是他身為經理，
    要辭職應先預告」（見原審法院九十一年十月三十一日訊問筆錄）、「被告的行
    為破壞公司團結我確有罵他，很嚴厲跟他說你不要這樣子，大家都說你怎樣，怎
    樣，大家很怕你，你應內斂一點，成熟一點，因平常過度偏袒他，有一次當眾罵
    ，其餘都是私下，我沒有用三字經罵他各等語」（見同院九十一年十二月五日訊
    問筆錄），凰吉公司之負責人蕭昭薇（偏名阿德）稱：「我們公司有幫天心公
    司做齒盤，天心公司在今年七月二日（被告離職後）有傳真書面資料給我們，內
    容是：〈阿德您好，所有模具費及單價請您與您的朋友乙○○談，因為一開始便
    是你們談的，也只有你們聯絡得上他，甲○○」，此有該傳真文附卷可稽，被
    告離職後曾以電話與仍在天心公司任職之李介山聊約一小時許，談話內容經被告
    錄音後略譯為：【被告：「我那時候被你總仔（自訴人）把我挫（台語罵粗話）
    ，實在是嘔，你還記得有一次咱們在開會」，李介山：「我知，那個我知」，被
    告：「你看我也忍下來，你看總仔講那種話能聽嗎？那三字經，什麼都出來了，
    大家不都愣住了」，李介山：「對呀，大家都店店（台語靜靜）」】，該錄音帶
    經同院於九十一年十二月五日當庭播放時，李介山承認確係其與被告之對話，惟
    稱其係在敷衍被告，其未曾聽過自訴人罵被告，且其當時知道被告在套話錄音云
    云，本院忖諸李介山目前仍係天心公司之員工，其證詞難免有偏頗上司之情，且
    其果未聽過自訴人罵被告並知正被錄音，當應於被告套詞之時，嚴加否認才是，
    豈有與被告繼續閒聊約一小時之久之理，故認其當時並不知遭被告錄音，其與被
    告之電話對談自然而真實，被告離職後曾以電話與天心公司協力廠商鎰盛精密
    工業公司以前之負責人陳漢昌聊天，談話內容經被告錄音後略譯為：【被告：「
    那時你去天心借錢有嘛，是江仔（自訴人）伊跟你問我有入你的股，還是伊某（
    台語太太）問我有入你的股？」，陳漢昌：「伊（江仔）問的」，被告：「伊是
    用堅決的口氣跟你問？」，陳漢昌：「伊就是直接跟你問呀，伊問徐仔，我則在
    旁邊，他說：〈我江仔問你們一個問題，但是你們要照實回答，乙○○有跟你入
    股？〉這樣問啦，問那種話，實在是啊」】，該錄音帶經同院於九十二年一月九
    日當庭播放時，陳漢昌承認其與被告有為該些錄音內容之對答，惟稱：「那是我
    以前和自訴人聊天的時候，自訴人叫我好好與他們公司配合，說他們公司很正派
    經營，絕對沒有人插乾股或拿回扣，談完，我到樓下找被告，將這些話跟他說，
    他可能誤會，電話中是被告在套我的話各等語」，而按自訴人若非懷疑其員工有
    在協力廠商處插暗股或拿回扣，依常理應不會主動對協力廠商提及該事，且該事
    若未牽涉被告，陳漢昌聞後亦應無下樓告訴被告，及被告於電話中直接提到：「
    是江仔伊問你我有入你的股，還是伊某問我有入你的股」之理，天心公司協力
    廠商詠俊公司之外務員林克儒稱：「我和兩造三人曾在我們公司聊天，自訴人問
    我們公司是否給回扣，我答沒有」（見同院九十二年一月九日審判筆錄），天
    心公司曾委託律師於九十一年九月四日函知協力廠商，內容略為：「本公司前員
    工乙○○原擔任研發部經理，本公司待他如己出之子弟‧‧‧，但因其設計不夠
    嚴謹及專斷獨行致使本公司損失相當大的金額，而本公司亦未怪罪於陳某，但陳
    某卻仍執意妄為毫無參酌他人之意見，經本公司江總多次指正後竟惱羞成怒而於
    九十一年七月一日未經辦理離職手續逕自離職，並且許多由乙○○保管之重要資
    料亦不翼而飛」，此有鉅鼎國際專利商標聯合事務所函一紙在卷可佐，茲該律師
    函雖係於被告為前揭傳真行為後才發出，但亦可看出天心公司對被告離職之行為
    確有諸多不滿與指責；綜上可信，自訴人確曾當眾以粗話辱罵被告，曾向天心公
    司之協力廠商質問被告有無索取回扣、參與投資，要求被告自行支付凰吉公司之
    開模費用，致函協力廠商指摘被告擅自離職，懷疑被告帶走天心公司之機密資料
    。
四、次查，被告於九十一年七月六日傳真給天心公司協力廠商之「感謝狀」，內容
    載：「主旨：敬支持乙○○的好朋友，承蒙天心公司江總（即自訴人）多年來的
    愛護與保貶，更給與家慶多年來疑神疑鬼鼓勵與懷疑，我皆用最大的肚量容忍，
    但自從家慶九十一年六月三十日離開公司后，江總即給予小弟更高的總裁職位頭
    銜，實在是不敢當之，因江總向外供稱家慶在外投資並入股數家協力廠，其規模
    之大足讓他感到欣慰與驕傲，相信從天心出去的人，必將有所作為一番，也更證
    明出去的員工實非泛泛之輩，又傳言家慶收到各廠商的回扣與佣金擅用其功效將
    資金發揮到最高境界，而購買新屋，足感欣慰，（如為不義之財，相信家慶也不
    會笨到買房子在公司附近）並相信努力工作的員工必都能像家慶這般的成就，感
    到非常的高興，並能給予好的名聲，實因本人已無法再容忍此一質疑，即毅然離
    開此公司，因每當家慶反問江總為何又質疑吾人時，其妙達為合理的懷疑，因職
    高位重容易辦事？（本人也是認為很合理），家慶真希望江總上述的污衊與抹黑
    所言為真，這般一來我必定吃他代享受清福，並也證明努力的人必可獲得上天的
    的憐憫，但是以上如為胡言亂語，相信對自己的人格與誠信將產生社會地位重大
    的打擊，及對協力廠商是一大污衊廠格，而對我根本產生不了作用，因為我不需
    發重誓，多辯解，在平時的待人處世中，家慶已表現出健康的人格，希望江總不
    要在外面亂說話，以免自己受傷更重，反之我也更希望您將此一不實傳言再上網
    快速傳播，考驗我的人格與作為，順便幫我評估一下我的社會殘值，善哉，早知
    如此，何必當初？各位從未給回扣的廠商好友，如欲捐款請打00000000
    00聯絡，本人即用最快速的服務態度到府收款，但捐款太少者請勿來電以免破
    壞行情（笑話），家慶此生只能怨嘆一件事：阮老爸教我機械技術與做人，就是
    忘了教導我拿回扣的高深技能」，九十一年七月二十五日傳真給天心公司協力
    廠商之「敬各位協力廠商」，內容載：「茲因目前家慶由天心公司離開之后，天
    心江總即在外傳真至各協力廠商，說明家慶在外的一切行為與‧‧‧，皆與天心
    公司無關？家慶實在是很不以為然，很抱歉，家慶離開天心是依正常流程與上遞
    辭呈，並也無歪哥天心一毛錢，況且本人的多項專利也無條件轉由天心使用，我
    想一個公司的總經理應該格局要放大，不要為了此種小事而失格，況且又在外放
    話，凡是家慶尋找的協力廠商皆要換除（真的嗎？），我可以很不客氣向江總說
    一句話，天心有今天的成果這些協力廠是重大的無名英雄吧，不是來給您出氣的
    吧，（還有不要對我不爽就用幹×娘來對我相向）不好吧，家慶在此附上二張證
    明，來告知各位，本人在天心的任職中的付出與感受，（不知各位有沒有遇到一
    種老闆，叫員工去開模與估價，結果事後不認帳，叫開模子的員工去付一百六十
    萬元？），希望佔了便宜的人不要再賣乖了，在此家慶也無心再操勞此事，並專
    心個人的前途為重，還好本人尚有一身的技能，日後再望各支持家慶的朋友相助
    一番，在此家慶離開天心真是雙手空空如也，ＰＳ請江總不要再亂說話，我實在
    不想再說這些話給別人聽了」，自訴人於九十一年六月十一日知會被告之書面
    內容為：「兩年前，我便ＰＵＳＨ你將齒輪往外挪，不要集中在阿德那裡，我來
    記得你我不只一次因這小事弄得不愉快，而集祥吳亦跟你提過多次，你亦不為所
    動，搞到今天你的老闆親自執行，你才發現原來價格差那麼多，讓公司蒙受重大
    損失及競爭力等於零，及該得的利潤未得，你為什麼這麼堅持己見，這麼驕縱、
    驕傲？我們所有的齒盤全部在凰吉開模及沖製，到底有多少，真是令人無法想像
    ，請列出模具、價格、成本來，別再用下列當藉口‧‧‧，請解釋，以書面，凰
    吉貨款我不付，你自己處理，我賠可算百萬，叫你處理，不過份吧」；綜上可知
    ，被告前揭傳真主要係以諷刺詼諧之語氣向天心公司之協力廠商說明其離職之原
    因，及遭自訴人要求自付凰吉開模費用、污衊抹黑其入股拿回扣、當眾辱罵之不
    滿，係屬善意之自辯行為，其中自訴人擇以自訴之「疑神疑鬼」、「懷疑」、「
    污衊」、「抹黑」、「胡言亂語」、「冠上總裁頭銜」、「這是一個當總經理的
    人格寫出來的笑話」、「有把您污錢嗎？」、「請問您什麼時候賠了？少賺等於
    賠錢？」、「錢您賺，模具費乙○○付？全世界只有天心江總說的出口？太囂張
    了，傳出去能聽嗎？」等用語，就被告對事實之自辯言，均屬一般之正常用語，
    不足以毀損自訴人之名譽，非可認係故意誹謗自訴人。因認本件被告所為，依右
    揭法條規定，尚不具違法性，非能遽以刑法誹謗罪相繩。此外，復查無任何積極
    證據足資證明被告有何自訴人所指之誹謗犯行，依首揭說明，原判決為被告無罪
    之判決，經核並無不合，上訴意旨仍執陳詞，指摘原判決不當，非有理由，應予
    駁回。
五、據上論斷，應依刑事訴訟法第三百六十八條，判決如主文。
中      華      民      國      九十二   年       五      月    三十    日
                                    臺灣高等法院臺中分院刑事第六庭
                                          審判長法  官  李  文  雄
                                                法  官  陳  秀  
                                                法  官  陳  嘉  雄
右正本證明與原本無異。
不得上訴。
                                                書記官  陳  信  和
中      華      民      國      九十二   年       五      月    三十    日
                                                          Ｉ


司法院資訊處製作；財團法人民間司法改革基金會備份。
